【裁判字號】    89,再,18
【裁判日期】    901009
【裁判案由】    再審之訴
【裁判全文】
臺灣高等法院臺南分院民事判決  八十九年度再字第十八號   Ｋ
      再  審原告    甲  ○  ○.
      再  審被告    乙  ○  ○.
右當事人間請求確認通行權存在事件，再審原告對於中華民國八十九年一月十一日本
院所為第二審確定判決（本院八十八年度上易字第十五號，原審臺灣嘉義地方法院八
十七年度訴字第七三六號），提起再審之訴，本院判決如左：
      主    文
再審原告之訴駁回。
再審訴訟費用由再審原告負擔。
      事      實
甲、再審原告方面：
一、聲明：（一）台灣嘉義地方法院八十七年訴字第七三六號判決及  鈞院八十八年
    上易字第十五號確定判決均廢棄。（二）、再審被告應將其所有坐落嘉義縣朴子
    市鎮○段一００一號土地內如後附複丈成果圖甲案所示Ａ部分面積０、００一二
    六０公頃及Ｃ部分面積０、００００七二公頃土地上之鐵造建物拆除，容忍再審
    原告通行。（三）、再審及前訴訟程序費用由再審被告負擔。
二、陳述：
（一）、右當事人間請求確認通行權存在事件，再審原告於民國八十九年一月二十日
        接奉  鈞院八十八年度上易字第十五號民事判決書，其主文內開：「上訴駁
        回。第二審訴訟費用由上訴人負擔」，因不得上訴第三審而告確定。茲因確
        定判決適用法規顯有錯誤，且有足影響於判決之重要證物，漏未斟酌，爰依
        民事訴訟法第四九六條第一項第一款及第四九七條規定提起再審之訴。
（二）、謹按依民事訴訟法第四百九十六條第一款規定適用法規顯有錯誤者，得以再
        審之訴對於確定終局判決聲明不服，又依民事訴訟法第四百六十六條不得上
        訴於第三審法院之事件，除前條規定外，其經第二審確定之判決，如就足影
        響於判決之重要證物、漏未斟酌者，亦得提起再審之訴，民事訴訟法第四九
        七條定有明文。又依七十一年十一月五日司法院大法官會議釋字第一七七號
        解釋謂：「確定判決消極的不適用法規，顯然影響裁判者，自屬民事訴訟法
        第四九六條第一項第一款所定適用法規顯有錯誤之範圍，應許當事人對之提
        起再審之訴，以貫徹憲法保障人民權益本旨。最高法院六十年度台再字第一
        七０號判例，與上述見解未洽部分，應不予援用。惟確定判決消極的不適用
        法規，對於裁判無影響者，不得據為再審理由，就此而言，該判例與憲法並
        無牴觸。」
（三）、關於確定判決有足影響於判決，漏未斟酌之重要證物，有下列三項，茲列舉
        如左：
    １、再審原告於前訴訟程序之第一、二審提出附卷之證物之一─「日據時期坐落
        嘉義郡大康榔西堡下竹圍庄一五二之一番地」之「土地台帳」，光復後總登
        記之土地登記簿謄本及重測後之土地登記簿謄本─該「土地台帳」之沿革載
        明：「明治三十七年四月二十日分割本番之二（即一五二之二番地）；昭和
        十四年七月十日分割本番之三（即一五二之三番地）」─查(1)上開下竹圍子
        一五二之一番地，台省光復後登記為「朴子鎮○○○段一五二之一號」；(2)
        上開下竹圍子一五二之二番地，台省光復後登記為「朴子鎮○○○段一五二
        之二號」；(3)上開下竹圍子一五二之三番地，台省光復後登記為「朴子鎮○
        ○○段一五二之三號」。民國七十二年間地籍圖重測時，(1)上開「下竹圍段
        一五二之一號」土地，變更為「鎮安段一００二號」（屬再審原告共有）；
        (2)上開「下竹圍段一五二之三號」土地，變更為「鎮安段一００一號」（屬
        再審被告所有）。日據時期上開下竹圍子一五二之一番地，分割出下竹圍子
        一五二之三番地，台省光復後總登記為竹圍段一五二之一號及同段一五二之
        三號，重測後變更為一００二號及一００一號，均有前訴訟程序之第一、二
        審提出卷附土地登記簿謄本可稽。本件系爭土地為再審被告所有上開鎮安段
        一００一號內之一部分土地─即後附複丈成果圖所示Ａ部分面積０、００一
        二六０公頃及Ｃ部分面積０、００００七二公頃土地。謹按因土地一部之讓
        與或分割，致有不通公路之土地者，不通公路之土地所有人因至公路，僅得
        通行受讓人或他分割人之所有地，民法第七八九條第一項定有明文。本件再
        審被告所有上開鎮安段一００一號土地，係由再審原告所有上開鎮安段一０
        ０二號土地分割而得（即於日據時期，上開下竹圍子一五二之三番地，係由
        上開下竹圍子一五二之一番地分割而得），已如上述，依上揭規定，再審原
        告所有上開鎮安段一００二號土地僅得通行再審被告所有上開鎮安段一００
        一號土地，不得通行其他人所有土地。足證原確定判決有對於足影響於判決
        之上開重要證物漏未斟酌，且適用法規顯有錯誤。
    ２、前訴訟程序第二審附卷之證物之二─即法院命嘉義縣朴子地政事務所於八十
        八年十月十五日鑑測之「複丈成果圖」，於八十八年十月十日送院在案─該
        「複丈成果圖」足以證明再審原告共有之未分割前之上開鎮安段一００二號
        （參見前訴訟程序之起訴狀附圖）與農田水利會所有朴子市鎮○段一０一八
        號土地相鄰接，該一０一八號土地其中東邊部分已成為巷道（即朴子市○○
        路巷道），但該土地之西邊部分土地如該「複丈成果圖」所示之Ａ部分土地
        為原一００二號共有人吳朝輝等無權占用，亦有再審原告於前訴訟程序第二
        審提出之略圖附卷在案，凡此足以證明，原一００二號未分割前（現分割為
        一００二之三號、一００二之四號、一００二之五號、一００二號等四筆）
        ，顯未與農田水利會所有一０一八號土地之東邊部分既成巷道（即朴子市○
        ○路巷道）相鄰接，其間尚有複丈成果圖所示Ａ部分土地阻隔，亦即一００
        二號土地未分割前必須通行農田水利會所有一０一八號複丈成果圖所示Ａ部
        分土地，始能至一０一八號東邊之既成巷道（即朴子市○○路巷道），惟以
        上述兩造所有一００二號與一００一號土地於日據時期分割致有不通公路之
        情事，依民法第七八九條規定再審原告僅能通行再審被告所有一００一號土
        地如複丈成果圖所示Ａ、Ｃ部分土地（即系爭土地），亦即再審原告應優先
        通行再審被告所有一００一號系爭土地，不得通行農田水利會所有一０一八
        號如複丈成果圖所示Ａ部分土地。由上述證物─即複丈成果圖係有足影響於
        判決之重要證物，確定判決未經斟酌，且未適用民法第七八九條規定，顯有
        適用法規錯誤。
    ３、前訴訟程序第一、二審再審原告提出附卷之證物之三─地籍圖謄本影本，鈞
        院八十六年度上字第一三一號及最高法院八十七年台上字第一九四二號確認
        通行權事件之判決書影本貳份─該地籍圖謄本證明再審原告所有一００二號
        土地西邊係向朴子市○○路○路寬三十公尺），係屬前面，東邊與農田水利
        會所有一０一八號土地相鄰，係屬於後面，係向新興路巷道。再審原告所有
        一００二號土地係建地，西邊向朴子市○○路係可蓋建店舖使用，倘由東邊
        農田水利會所有一０一八號Ａ部分土地通行，即變為由建物後面出入，難謂
        合於通常使用，有上開  鈞院八十六年上字第一三一號及最高法院八十七年
        度台上字第一九四二號確認通行權事件之判決書影本二份可參照。由上述地
        籍圖謄本及判決書係足影響於判決，未經斟酌之證物，且確定判決不適用民
        法第七八七條第一項規定，或適用該法規顯有錯誤。
（四）、查再審原告所有坐落嘉義縣朴子市鎮○段一００二號０、００七三五一公頃
        建地係袋地，西邊為再審被告所有同段一００一號建地（以下簡稱系爭土地
        ）所包圍，北邊亦為再審被告所有同段九九七號建地所包圍，東邊為嘉南農
        田水利會所有同段一０一八號土地及吳朝輝所有同段一００二之五號兩筆土
        地所包圍（按民國八十八年間原一００二號建地未分割前，東邊被嘉南農田
        水利會所有一０一八號土地所包圍）、南邊為吳水益所有同段一００二之三
        號建地所包圍及吳朝輝所有同段一００二之五號建地所包圍（按民國八十八
        年間原一００二號建地未分割前，南邊為蔡棟樑所有同段一００二之二號建
        地所包圍），有分割前與分割後之地籍圖謄本及朴子地政事務所八十八年十
        月十五日之複丈成果圖可證。
（五）、謹按民法第七百八十七條第一項所謂土地與公路無適宜之聯絡，致不能為通
        常使用之情形，並不以土地絕對不通公路為限，即雖有道路可通至公路，但
        其聯絡並不適宜，致不能為通常使用之情形者，亦包括在內。祗須土地與公
        路無適宜之聯絡，致不能為通常之使用，而被通行之土地，又為損害最少之
        處所，即應認土地所有人有通行之權利，至其前此有無通行他人所有土地，
        在所不問（最高法院八十四年度台上字第一四七九號判決、同院八十六年度
        台上字第一一四三號判決參照）。本件再審原告所有坐落嘉義縣朴子市鎮○
        段一００二號建地，係袋地，因西邊有南通路之商店街，為再審被告所有同
        段一００一號內之系爭土地祗有四公尺深度之土地阻隔，再審原告所有上開
        一００二號土地可蓋建商店房屋，必須通行被告所有系爭土地，始能為通常
        使用。蓋如通行東邊嘉義農田水利會所有一０一八號巷道者，再審原告所有
        一００二號土地上蓋建之商店房屋，即須從房屋之後門出入，不能作為商店
        營業，顯然不能通常使用作為商店營業，且再審被告所有系爭土地之深度祗
        有四公尺，礙於建築法規無法建築，故被通行之系爭土地又為損害最少之處
        所，據上最高法院判決意旨所示應認再審原告有通行系爭土地之權利。乃再
        審被告辯稱再審原告所有一００二號建地可通行東邊嘉南農田水利會所有一
        ０一八號土地及既成巷道即可為通常使用云云，顯無理由。至於再審原告所
        有一００二號土地於八十八年間未分割出一００二之三號、一００二之四號
        建地以前，仍為再審被告所有同段一００一號土地所包圍。必須通行該一０
        ０一號土地，始能通行至朴子市○○路，乃再審被告辯稱再審原告所有一０
        ０二號土地如於八十八年間不分割者即可通行分割後之一００二之三號土地
        以至南通路云云，亦無理由。
（六）、又袋地通行權，非以袋地與公路有聯絡為已足，尚須使其能為通常之使用，
        而是否為通常使用所必要，除須斟酌土地之位置，地勢及面積外，尚應考量
        其用途，故袋地為建地時，倘准許通行之土地，不足敷袋地建築之基本要求
        ，自不能謂已使建地之袋地能為通常之使用（最高法院八十五年度台上字第
        三一四一號判決、同院八十七年度台上字第二二四七號判決參照）。查再審
        原告所有坐落嘉義縣朴子市鎮○段一００二號建地之北邊及南邊均係第三人
        所有土地房屋所包圍，東邊為嘉南農田水利會所有同段一０一八號土地所包
        圍，雖該一０一八號土地之東邊部分係既成巷道，惟該既成巷道之西邊部分
        如後附朴子地政事務所八十八年十月十五日之複丈成果圖所示Ａ部分土地，
        仍屬於嘉南農田水利會所有，以致再審原告所有一００二號土地於八十八年
        間未分割前，與該既成巷道之間被該複丈成果圖所示Ａ部分所阻隔，因此再
        審原告所有一００二號建地與該既成巷道不能連接，而於八十八年間分割後
        ，再審原告所有一００二號建地與該既成巷道之間有被一００二之五號建地
        及一０一八號土地如複丈成果圖所示Ａ部分所阻隔，而與該既成巷道不能連
        接。故再審原告所有一００二號建地之東邊部分既與該巷道不能連接，即不
        能指定建築線，依建築法規不能申請建築執照無法建築房屋。再審原告所有
        一００二號土地係袋地，且為建地，乃原判未將其建築需要列入考量，遽謂
        再審原告可通行東邊嘉南農田水利會所有一０一八號土地內之既成巷道云云
        ，顯然不符合袋地建築之基本需求，據上最高法院判決意旨，尚不能謂已使
        再審原告所有一００二號建地之袋地為通常之使用，確定判決顯屬不當甚明
        。
（七）、再審雖又辯稱再審原告所有一００二號建地，於八十八年間未分割前，與分
        割後之一００二之三號、一００二之四號、一００二之五號土地併為一筆；
        八十八年間未分割前，再審原告所有一００二號建地係經由分割後之一００
        二之三號、一００二之四號、一００二之五號土地出入通行至西邊之南通路
        或東邊之既成巷道云云，惟查再審原告所有未分割前之一００二號，或分割
        後之一００二號、一００二之三號、一００二之四號、一００二之五號建地
        ，西邊被再審被告所有一００一號土地所包圍，東邊被嘉南農田水利會所有
        一０一八號西邊之如後附複丈成果圖所示Ａ部分所包圍，北邊為再審被告所
        有同段九三八之一號土地所包圍，南邊為蔡棟樑所有同段一００二號建地所
        包圍，屬於袋地，無法通行至公路。因此再審原告所有一００二號土地，於
        八十八年間分割前，與分割後，均為第三人所有土地所包圍之袋地。乃再審
        被告辯稱再審原告所有一００二號建地，於八十八年間如不分割出一００二
        之三號、一００二之四號、一００二之五號土地者，可通行至公路云云，核
        與事實，顯無理由。
（八）、末查再審原告現在雖未居住於其所有一００二號建地，係因該一００二號建
        地為再審被告所有一００一號土地內之系爭土地所阻隔，與朴子市○○路不
        連接，故不准建築，必須判決准予通行系爭土地以至朴子市○○路，始可建
        築房屋居住。惟法律上並未禁止再審原告未居住於所有一００二號建地，即
        不可訴請確認通行權。是再審被告此項抗辯亦無理由。
三、證據：提出複丈成果圖二份及地籍圖謄本乙份影本為證，並聲請向嘉義地方法院
    調閱八十七年度訴字第七三六號歷審案卷。
乙、再審被告方面：
一、聲明：（一）、再審之訴駁回。（二）、再審訴訟費用，由再審原告負擔。
二、陳述：
（一）、按袋地通行以「土地與公路無適宜之聯絡，不能通常使用」為要件，再審原
        告原與兄弟共有一○○二號土地時，在土地上即建有共有之房屋（未辦房屋
        所有權登記，繼承父親之房屋），東面占用一○一八號部份水利地，一○一
        八號水利地寬約九、五公尺，其上有既成道路，經由既成道路，往北接連嘉
        義縣朴子市○○路。再審原告之原共有土地既然面臨一○一八號水利地上之
        既成巷道，既然可由該既成道路往北通新興路，再通往南通路，並非「對外
        無通行道路」。
（二）、再審原告及兄弟，在面臨一○一八號水利地上之既成道路已設有紅色雙臨大
        門，門上並有信箱投入口，顯見再審原告及兄弟，是利用水利地上之既成巷
        道，以對外聯絡，又毗臨既成道路住家林立，亦均利用既成道路以對外聯絡
        ，再審原告在原分別共有之土地上，既得利用一○一八號水利地上之既成道
        路，且能為通常之使用，其主張其房屋欲充作店面使用，因未面臨南通路，
        而認為「與公路無適宜之聯絡，而不能為通常之使用」，依法無據。
（三）、再審原告原共有一○○二號土地，既有對外通行道路，雖因分割而成袋地，
        但此為其分割所造成，再審原告在未分割前，其共有土地可由鎮安段一○一
        八號土地，即朴子市○○路一○五巷通行（右側有一大片房屋也均以新興路
        一○五巷進出）。依民法第七八九條第一項規定：因土地一部之讓與，分割
        ，致有不通公路之土地者，不通公路土地之所有人，因至公路，僅得通行受
        讓人或讓與人或他分割人之所有地，因此再審原告以「故意分割成袋地而主
        張通行他人之土地」，毫無理由，依法應通行原共有人原共有之土地，不得
        主張通行他人之土地。
（四）、至於再審原告提出日據時代之「土地台帳」，認再審原告未分割前之一○○
        二號土地是與再審被告一○○一號土地原同是由日據時期下竹圍子一五二之
        一番地所分割，而主張可通行再審原告之一○○一號土地，是為錯誤之引用
        。按日據時代之「土地台帳」是日據時代所適用之土地資料，台灣光復後已
        不再適用。台灣光復後所使用之土地資料係以「總登記」為準，換言之，土
        地之法定資料均以「總登記」為法定資料，日據時代之「土地台帳」僅供「
        總登記」之參考，無法定效力。
（五）、至於再審原告又主張如複丈成果圖所示Ａ部分土地為原一○○二號共有人吳
        朝輝等無權占用，而主張其土地並未與東邊之一○一八號既成巷道相連接。
        惟查複丈成果圖是載明使用人是吳朝輝等四人，（包含再審原告在內），故
        並不影響再審原告通行至一○一八號水利地上之既成道路，再審原告之主張
        依法並無理由。
（六）、再審原告又主張，其土地西邊係向朴子市○○路，係屬前面，東邊與農田水
        利會所有一○一八號土地相鄰係屬後面，係向新興路巷道，而認西邊向南通
        路，係可建店舖使用，倘由一○一八號土地通行，即變為由建物後面出入，
        難謂合於通常使用。惟查土地既應由何方向進出，即應由該方向進出，不得
        以是否可作為店舖，即要求通行他人之土地。更何況其在分割前，亦可由其
        共有房屋（占用再審被告之一○○一號土地）進出南通路（見附卷照片）。
        又該房屋既為再審原告所共有，現仍然可經由其共有房屋進出南通路。（換
        言之，由原共有一○○二號土地，前後均可通行）。
（七）、再審原告所分得之土地一直是空地，無人使用，再審原告並不住在該地號上
        ，其均住於台北縣新莊市○○里○○街二○四巷八號六樓，根本不住在該地
        上，也未使用其所分得之一○○二號土地，無通行之問題。綜上所述，原審
        原告之請求「袋地通行」依法無理由。
三、證據：提出照片三幀為證。
丙、本院依職權調閱本院八十八年度上易字第一五號確認通行權存在事件及本院八十
    八年度上字第二一八號拆屋交地事件民事歷審卷。
      理      由
一、本件再審原告起訴主張：伊所有坐落嘉義縣朴子市鎮○段一００二號土地（原為
    再審原告及原確定判決第一審共同被告吳朝輝、吳水欽、吳水益所共有，於原確
    定判決訴訟中之八十八年三月二十四日分割為一００二、一００二之三、一００
    二之四、一００二之五號四筆土地），屬袋地，因與公路無適宜之聯絡，須通過
    毗鄰再審被告所有之同段一００一號土地，方可與公路聯絡，且再審被告所有系
    爭一００一號土地（日據時期地號為一五二之三番地），係於日據時期，由再審
    原告所有之系爭一００二號（日據時期地號為一五二之一番地）土地分割而得，
    前審漏未斟酌：「日據時期坐落嘉義郡大康榔西堡下竹圍庄一五二之一番地」
    之「土地台帳」，光復後總登記之土地登記簿謄本及重測後之土地登記簿謄本、
    嘉義縣朴子地政事務所於八十八年十月十五日鑑測之「複丈成果圖」及地籍
    圖謄本、本院八十六年度上字第一三一號及最高法院八十七年台上字第一九四二
    號確認通行權之判決等重要證物，致消極未適用民法第七百八十七條之規定，因
    而判決駁回再審原告之請求確定，顯有適用法規顯有錯誤之違誤，為此依民事訴
    訟法第四百九十六條第一項第一款及第四百九十七條之規定，提起再審，求為廢
    棄原確定判決，並命再審被告應將其所有坐落於嘉義縣朴子市鎮○段一００一號
    土地內如後附圖甲案所示Ａ部份，面積○．○○一二六０公頃，及Ｃ部分面積０
    ．００００七二公頃土地上之鐵造建物拆除，容忍再審原告通行之判決等語。
二、再審被告則以：再審原告原與訴外人（即原確定決第一審共同被告）吳朝輝、吳
    水欽、吳水益共有之一００二號土地，東面臨一寬九．五公尺之既成巷道即嘉義
    縣朴子市○○路一０五巷，由該巷道往北可連接新興路，是一００二號土地並非
    袋地，其等分割一００二號土地之結果，縱有不通公路之情形，亦僅得通行他分
    割人之土地，而不得主張通行再審被告所有之一００一號土地，從而再審原告本
    於相鄰關係請求通行伊所有一００一號土地內如後附圖甲案所示Ａ及Ｃ部分之土
    地為無理由等語，資為抗辯。
三、按再審之訴，應於三十日之不變期間內提起。前項期間，自判決確定時起算。民
    事訴訟法第五百條第一項定有明文。惟不得上訴於第三審之案件，於第二審宣判
    時，即告確定，但宣判並未告知理由，當事人無從知悉是否有足以影響判決之重
    要證物漏未斟酌，需待至判決書送達時，始知有無再審理由，故依民事訴訟法第
    四百九十七條提起之再審，應以受不利判決之當事人受第二審判決書送達時，為
    其知悉再審理由之日，以之起算法定再審不變期間，始稱合理（參照楊建華著：
    問題研析民事訴訟法III，第四百三十九頁）。查本院八十八年上易字第一五號確
    定判決，因訴訟標的金額為新台幣五十八萬二千元，係不得上訴第三審之案件，
    原確定判決雖於八十九年一月十一日宣示判決時確定，惟該判決正本係於同月二
    十一日始送達再審原告，有送達證書可稽（見原審第二０七頁），依前開說明，
    本件再審期間自應自八十九年一月二十一日起算。則再審原告於同年二月十一日
    提起本件再審之訴，顯未逾三十日之不變期間，先予敘明。
四、次按民事訴訟法第四百九十六條第一項第一款所謂適用法規顯有錯誤，係指法院
    就認定事實，有適用法規顯然錯誤之情形，並不包括漏未斟酌證據及認定事實錯
    誤之情形在內，最高法院著有六十三年度台上字第八八○判例及七十一年台再字
    第三０號判例足供參照。而本件再審原告主張之再審理由，既均係指確定判決漏
    未斟酌證據，致認定事實違誤，而消極的不適用民法第七百八十七條第一項等問
    題，而非指法院就認定之事實有何適用法規顯有錯誤之情事，究與確定判決適用
    法規顯有錯誤之情形截然有別。其主張原確定判決，有適用法規有顯有錯誤之再
    審事由，尚屬無據。
五、再按民事訴訟法第四百六十六條不得上訴於第三審法院之事件，除前條規定外，
    其經第二審確定之判決，如就足影響於判決之重要證物，漏未斟酌者，亦得提起
    再審之訴。民事訴訟法第四百九十七條固定有明文。惟所謂重要證物漏未斟酌，
    係指足以影響判決基礎之重要證物，雖在前訴訟程序業已提出，然未經確定判決
    加以斟酌者而言，或則忽視當事人聲明之證據而不予調查，或則就依聲請或依職
    權調查之証據未為判斷，均不失為漏未斟酌，且以該證物足以動搖原確定判決基
    礎者為限。若係於判決理由項下說明無調查必要，或縱經斟酌亦不足影響判決基
    礎之意見，即與未經斟酌有間，不得據為本條所定之再審理由。
六、查本院原確定判決已記載援用原審之立證方法即再審原告所提出台帳影本一份、
    土地登記簿謄本七份，地籍圖影本一份外，並記載再審原告所提出之複丈成果圖
    影本二份，最高法院八十二年台上字第一０七八號判決書影本一份、裁判要旨影
    本五份、土地登記簿謄本五份、地籍圖謄本影本二份（見八十八年度上易十五號
    確定判決第九頁第七－第十行，台灣嘉義地方法院八十七年訴字第七三六號判決
    第三頁倒數第一行），並於理由欄第五段，表明「兩造其餘攻擊、防禦方法，核
    與本件論斷之結果不生影響，爰不逐一論列」等語，有判決書附卷可按，是原判
    決顯係已加以斟酌，認不影響判決結果，依上開說明，自非漏未斟酌，再審原告
    主張漏未斟酌云云，尚非可取。
七、況查本件再審原告固曾於本件前審訴訟中，提出「日據時期坐落嘉義郡大榔西
    堡下竹圍子一五二之一番地」之「土地台帳」，光復後總登記之土地登記簿謄本
    及重測後之土地登記簿謄本、嘉義縣朴子地政事務所於八十八年十月十五日鑑
    測之「複丈成果圖」及地籍圖謄本、本院八十六年度上字第一三一號及最高法
    院八十七年台上字第一九四二號確認通行權之判決，而主張依前開證物，可證明
    再審原告所有之系爭一００二號土地為袋地，須通行再審被告所有一００一號土
    地如後附複丈成果圖所示Ａ、Ｂ部分，其所有一００二號土地始能建築店鋪合於
    通常之使用，且再審被告所有一００一號土地係於日據日期，由再審原告所有之
    系爭一００二號土地分割而得，原確定判決竟漏未斟酌該証物云云。
    惟查：再審原告依再審原告提出之「日據時期坐落嘉義郡大榔西堡下竹圍子一
    五二之一番地」之「土地台帳」，光復後總登記之土地登記簿謄本及重測後之土
    地登記簿謄本（見本院前審卷第一八二頁、原審卷第八三－八五頁、第七八頁－
    八二頁），該「土地台帳」之沿革固明載：「明治三十七年四月二十日分割本番
    之二（即一五二之二番地）；昭和十四年七月十日分割本番之三（即一五二之三
    番地）」；而上開下竹圍子一五二之一番地、一五二之二番地、一五二之三番地
    ，於台灣光復後分別登記為「朴子鎮○○○段一五二之一號」、「朴子鎮○○○
    段一五二之二號」、「朴子鎮○○○段一五二之三號」。嗣於民國七十二年間地
    籍圖重測時，上開「下竹圍段一五二之一號」土地，變更為「鎮安段一００二號
    」（屬再審原告及原第一審共同被告吳朝輝、吳水欽、吳水益所共有），上開「
    下竹圍段一五二之三號」土地，則變更為「鎮安段一００一號」（屬再審被告所
    有），有土地登記簿謄本在卷可稽（見原審卷第八至十六頁、第七八頁至第八二
    頁）。而可認再審原告主張再審被告所有之系爭一００一號土地，係於日據時期
    輾轉由再審被告所有之上開一００二號土地分割而得（即於日據時期，上開下竹
    圍子一五二之三番地，係由上開下竹圍子一五二之一番地分割而得）乙節，固可
    採信。然本件首應確認者為再審原告所有之系爭一００二號土地是否袋地？倘非
    袋地即無通行權可言。如係袋地始論是否因土地一部之讓與或分割致有不通公路
    而僅得通行受讓人或讓與人或他分割人之土地等項。
(一)、再審原告所有之系爭一００二號土地係於原確定判決訴訟中之八十八年三月二十
    四日始分割，未分割前之坐落嘉義縣朴子市鎮○段一００二號（下簡稱分割前之
    一００二號土地）建面積０‧０二九四０二公頃之土地，係再審原告甲○○與訴
    外人（即原確定判決第一審之共同被告）吳水益、吳水欽、吳朝輝等四人共有，
    應有部分各為四分之一，嗣分割為一００二地號（再審原告取得）、一００二之
    三地號（吳水益取得）、一００二之四地號（吳水欽取得）、一００二之五地號
    （吳朝輝取得）四筆土地乙節，有土地登記簿謄本可稽，是再審原告提起本件再
    審，自應審認分割前之一００二號土地是否為袋地。查分割前之一００二號土地
    東面連接國有地目為水之一０一八號土地，西臨再審原告所有系爭一００一號土
    地，再接朴子市○○路，南面則臨一００二之二號土地，北則接連九九八之一號
    土地。而再審原告及訴外人（即原確定判第一審之共同被告）吳水益、吳水欽、
    吳朝輝在分割前之一００二號土地建有房屋（該屋東面越占國有一０一八號土地
    二０．一八平方公尺），緊臨寬約八米之嘉義縣朴子市○○路一０五巷之既成巷
    道（即一０一八號土地），經由該巷道往北連接嘉義縣朴子市○○路，該屋西面
    則占用再審被告所一００一號土地（再審被告另案訴請再審原告拆屋還地，敗訴
    確定），再接連嘉義縣朴子市○○路等情，有地籍圖謄本影本一份（見本院八十
    八年度上易字第一五號卷第一０三頁）、照片五幀（見台灣嘉義地方法院八十七
    年度訴字第七三六號卷第二八頁－第三０頁）在卷足憑，並經原審勘驗現場查明
    屬實，有勘驗筆錄及現場圖在卷可據（見台灣嘉義地方法院八十七年度訴字第七
    三六號卷第四三頁、第四四頁）。足見再審原告可以東邊之一０一八號國有地上
    之既成巷道通行。此由卷附之相片觀之，再審原告與前揭訴外人等共有面臨國有
    一０一八號國有地之既成巷道之房屋已設有紅色雙扇鐵門，門上並有信箱投入口
    ，足見該屋之使用者亦經常利用國有地上之既成道路以對外聯絡，又毗臨既成道
    路住家林立，亦均利用該既成道路以對外聯絡（見台灣嘉義地方法院八十七年度
    訴字第七三六號卷第三０頁之相片），則難認分割前之一００二號土地與公路無
    適宜之聯絡。
(二)、雖再審原告主張系爭一００二號土地如由西邊通行一００一號土地可蓋店鋪使用
    ，倘由東邊之一０一八號既成巷道通行即由建物之後面出入，難謂合於通常之使
    用云云。然查，再審原告主張通行一００一號如附圖所示Ａ、Ｃ部分，便於系爭
    爭一００二號土地之建築，然Ａ、Ｃ部分之長寬約四公尺，系爭一００二號土地
    須通過長寬約四公尺之通路始臨南通路，除該通路外並隔有再審被告所有一００
    一號之其餘部分土地，則系爭一００二號土地，縱通行一００一號Ａ、Ｂ部分之
    土地後所建之房屋並未面臨南通路能否供店鋪使用已有可疑。況系爭一００二號
    土地原可以國有一０一八號土地之既成巷道出入，實不得再以為作店鋪為由，而
    要求通行他人之土地。
(三)、再審原告另主張分割前之一００二號土地與既成巷道間仍隔有國有一０一八號土
    地上如朴子地政事務所八十八年十月十五日之複丈成果圖所示之Ａ部分土地所阻
    隔，而與既成巷道不能連接，致不能指定建築線，因而不能建築房屋云云。然查
    系爭一００二號土地依目前之使用狀況，原可以由前揭既成巷道通行，而無不通
    公路之情事，前已詳述。又倘分割前之一００二號土地上之舊建物拆除，重新建
    築，朴子地政事務所八十八年十月十五日之複丈成果圖所示Ａ部分之土地當可併
    同現有既成巷道使用，此有財政部國有財產局台灣南區辦事處嘉義分處九十年六
    月二十八日台財南嘉三字第０九００００五二七二號函附本院卷可稽，則分割前
    之一００二號土地原無不能建築之情事已甚明確。
(四)、本件系爭一００二號土地既非袋地，已如前述，則「日據時期坐落嘉義郡大
    榔西堡下竹圍庄一五二之一番地」之「土地台帳」，光復後總登記之土地登記簿
    謄本及重測後之土地登記簿謄本、嘉義縣朴子地政事務所於八十八年十月十五
    日鑑測之「複丈成果圖」及地籍圖謄本、本院八十六年度上字第一三一號及最
    高法院八十七年台上字第一九四二號確認通行權之判決等證物，縱經加以審酌，
    亦不足以影響原確定判決之結果，則依首開說明，原確定判決亦無重要證據漏未
    斟酌之再審事由可言。
八、綜上所述，再審原告等指摘原確定判決有民事訴訟法第四百九十六條第一項第一
    款及第四百九十七條所定之適用法規顯有錯誤、或就重要證據漏未斟酌之再審事
    由，向本院提起本件再審之訴，求予將原確定判決廢棄，准如聲明之所示，為無
    理由，應予駁回。
九、又本件待證事實已臻明確，兩造其餘攻擊防禦方法及舉證，對判決之結果已不生
    影響，爰不一一詳為審酌，附此敘明。
十、據上論結，本件再審之訴為無理由，依民事訴訟法第五百零五條、第七十八條，
    判決如主文。
中      華      民      國    九十      年    十      月      九        日
                                    臺灣高等法院臺南分院民事第二庭
~B1審判長法官  吳    志    誠
~B2      法官  葉    居    正
~B3      法官  李    素    靖
右為正本係照原本作成。
不得上訴。
中      華      民      國    九十      年    十      月      十二      日
                                        法院書記官  林    鈴    香


司法院資訊處製作；財團法人民間司法改革基金會備份。
